臺灣高雄地方法院民事裁定　　　　　　　95年度家抗字第65號
抗　告　人　甲○○
代　理　人　王國傑律師
失　蹤　人　乙○○
當事人間聲請死亡宣告之公示催告事件，抗告人對於中華民國95
年8月28日本院95年度家催字第280號第一審裁定不服，提起抗告
，本院管轄之第二審合議庭裁定如下：
    主      文
抗告駁回。
抗告程序費用新臺幣壹仟元由抗告人負擔。
    理      由
一、抗告意旨略以：抗告人認為本件失蹤人乙○○其所遭遇之災
    難原因既非失足落海、又非游泳沈溺等個人意外，而是「海
    難」之自然或外在力量所造成，因此失蹤人所遭遇之災難，
    應符合司法院73年11月14日（73）廳民1第852號函復台高院
    同此見解之特別災難。又倘若乙○○、陳啟勝2人失蹤原因
    是「失足落海」或是「游泳沈溺」等個人之意外事件，依理
    ，則渠等所駕駛之日揚五號船舶應尚存在且迄今應已尋獲，
    惟事實上卻是人、船均失蹤。再者，在海上發生人、船均失
    蹤之事件，且自94年7月7日至今均無人、船之下落，則應為
    發生海難、風災等外在之力量或自然因素致威脅生命之人禍
    天災等情形，始符常情。故抗告人認失蹤人乙○○所遭遇之
    災難，應符合民法第8條第3款特別災難之規定，為此，爰提
    起本件抗告，請求廢棄原裁定，改為准予失蹤人乙○○為死
    亡宣告之公示催告等語。
二、按，失蹤人失蹤滿7年或為遭遇特別災難而失蹤滿1年後，其
    利害關係人或檢察官得向法院聲請為死亡之宣告，民法第8
    條第1項、第3項固有明文。然民法第8條第3項所謂遭遇特別
    災難，乃有別於一般災難而言，必其災難之發生係出於自然
    或外在之不可抗力，而對於失蹤人且無可避免者，始克相當
    ，本條之立法意旨係認失蹤人如遇此特別災難者，其生存之
    可能性甚為渺茫，故法律特別縮短其失蹤期間，得為死亡之
    宣告，並舉特別災難事由如水火兵疫之類，以為例示，故所
    謂特別災難乃指風災、戰爭、海難等，由自然或外在力量威
    脅生命之天災人禍而言，如為失足落海、游泳沈溺等個人之
    意外事件，自不包括在內（司法院73年11月14日 (73)廳民1
    字第852號函復臺高院同此見解）。
三、經查，本件雖抗告人主張失蹤人即抗告人之父乙○○係因遭
    遇海難、風災等外在之力量或自然因素致威脅生命之人禍天
    災始失蹤，否則不會至今經各海巡單位在台灣附近海域搜尋
    ，皆無尋獲任何船體或船上設備等語提起本件抗告，並於原
    審及本院調查中提出戶籍謄本、船舶海事報告書、附件船員
    失蹤資料表、受（處）理查尋人口案件登記表、中央氣象局
    瘋狗浪事件分佈圖、交通部中央氣象局94年7月每日每時新
    竹外海之海象資料、祥瑞海事公證報告書等各1份為證。惟
    查：
（一）依聲請人所提出之海事報告書（見原審卷第5頁）所載之
      本件海事調查情形為：失蹤人所駕駛之日揚五號於94年7
      月7日由桃園竹圍港出發，7月7日晚間11：00左右和公司
      （即所屬之明泉公司）仍有聯繫，表示接近新竹外海，7
      月8日凌晨00：20分經海巡署雷達掃瞄出現於新竹外海36
      海浬處，惟至7月10日因公司一直未聯絡上該船隻，而於7
      月10日11：25分報高雄漁業電台，注意是否有該船隻行蹤
      ，7月11日ＡＭ（上午）10：20分以電話向南部地區巡防
      局報案該船、人員均失蹤，並請求協尋，7月12日接獲金
      門海巡隊之電話，告知並無此船隻及人員之消息，且已通
      報各地海巡署所屬海巡隊加強搜尋中，7月12日公司派遣
      船隻大仁和八號及日揚二十一號出海進行搜尋，...，直
      至7月15日因海棠颱風來襲受外圍氣流影響，日揚二十一
      號在7月15日先回貢寮港，7月16日大仁和八號則已駛至台
      中港向南搜尋，7月16日進高雄港，搜尋到7月17日仍無船
      隻與人員之消息，7月18日海棠颱風來襲，7月19日持續與
      海巡署單位聯繫，均表示無任何消息等語，依上開海事報
      告之內容並無任何日揚五號係遭遇特別災難之情事以觀，
      自僅足以認定失蹤人所駕駛之日揚五號船隻已失蹤，而不
      足以證明或認定當時有海難或人禍等特殊災難之原因發生
      。另依上開海事報告書所載，是日（94年7月8日）之氣象
      為天候：晴、風向：西南風、風力：5級、海面：良、能
      見度：佳等情，依此氣象情形，亦不足以認定當日有何特
      別之異常氣象，致有極大之機率曾發生特別海難。故依抗
      告人所提出之上開證據資料判斷，即無法證明有何風災、
      海難等特殊災難情事發生。
（二）又經本院依職權向交通部中央氣象局函查，日揚五號可能
      失蹤之起迄時間，即自94年7月7日起至同年月12日間，新
      竹外海及台灣與金門間海域，是否曾發生颱風、海嘯、龍
      捲風等自然災難之紀錄後，該局函覆稱：該段期間為午後
      雷陣雨的天氣型態，並無發佈颱風警報，亦無發生海嘯之
      情形，至於是否曾發生龍捲風，因該局並無觀測資料，故
      無法提供相關資料，有該局95年10月18日中象參字第0950
      006194號函在卷可稽（見本院卷第18頁），依此證據資料
      ，亦無法證明有何風災、海難等特殊災難情事發生。
（三）另經本院函查行政院海岸巡防署，日揚五號可能失蹤之上
      開起迄時間，該署是否曾接獲上開海域發生船難之報案紀
      錄，該署函覆稱並未接獲其他船舶失聯的報案紀錄，有該
      署95年11月7日署巡法字第0950015322號函及本院電話紀
      錄在卷可參（見本院卷第29、32頁），由上述證據資料，
      亦不足以認定失蹤人失蹤當時上開海域有何諸如失火、颶
      風、或是戰爭等之特殊災難發生。
（四）抗告人於本院調查中雖另提出中央氣象局瘋狗浪事件分佈
      圖、交通部中央氣象局94年7月每日每時新竹外海之海象
      資料、祥瑞海事公證報告書等資料，而以：上開海域於上
      開期間，曾有風速驟然陡升為強風或疾風，且該海域於颱
      風季節曾有發生瘋狗浪或漩渦流之紀錄，本件發生係在颱
      風季節，且之後幾日即有海棠颱風發生，加以本件發生迄
      今已近1年，仍未尋獲任何船體或船上設備或失蹤人等情
      狀推斷，失蹤人當時必定是遭遇特別災難，致船舶及船員
      均已沈沒至深海中等語資為抗告。惟抗告人之此部份抗告
      理由，只是其個人之推論，並未提出一般人均不足以懷疑
      之證據以證明之，即不足以輕易採信。
四、綜上所述，本件僅足以認失蹤人乙○○之失蹤原因不明，而
    並無充足之證據證明失蹤人乙○○係遭遇諸如風災、戰爭、
    海難等，由自然或外在力量威脅生命之天災人禍而失蹤，故
    與前開民法第8條所規定之「遭遇特別災難」要件，即有未
    合，原審因而駁回抗告人原審之聲請，即無違誤，抗告人之
    抗告意旨指謫原裁定不當，求予廢棄，為無理由，應予駁回
    。
五、據上論結，本件抗告為無理由，依非訟事件法第21條第2項
    、第24條第1項、第46條，民事訴訟法第495條之1第1項、第
    449條第1項、第95條、第78條，裁定如主文。
中　　華　　民　　國　　96　　年　　4 　　月　　23　　日
                  家事法庭  審判長法  官  廖家陽
                                  法　官　楊佩蓉
                                  法  官  郭文通
以上正本證明與原本無異。
如不服本裁定應於送達後10日內向本院提出再抗告狀，並繳納再
抗告費新臺幣一千元。
再為抗告應以適用法規顯有錯誤為理由，並經本院之許可，該許
可以原裁定所涉及之法律見解具有原則上之重要性者為限。
中　　華　　民　　國　　96　　年　　4 　　月　　23　　日
　                                書記官　張琇晴
